臺灣宜蘭地方法院刑事判決　　　　　　　　　　　　　九十三年度易字第四三八號
　　公　訴　人　臺灣宜蘭地方法院檢察署檢察官
　　被　　　告　己○○　男　三.
　　選任辯護人　楊德海律師
右列被告因誹謗案件，經檢察官聲請簡易判決處刑（九十二年度偵字第二八六○號）
，本院認為不宜逕以簡易程序為之，爰改依通常訴訟程序審理，判決如左：
    主  文
己○○散布文字，指摘足以毀損他人名譽之事，處拘役肆拾日，如易科罰金，以佰
元折算壹日。
    事  實
一、己○○與乙○○二人同為址設宜蘭縣宜蘭市○○路一七五號中國時報宜蘭分社之
    合夥人，渠二人因該報社之經營發生爭執，詎己○○竟意圖散布於眾，於民國九
    十二年三月三日凌晨四時許起，在該報社辦公室一樓之櫃子上，張貼以文字書寫
    具體指摘乙○○未將同仁交付之報費入帳等帳目不清等內容之公開信一紙，足以
    毀損乙○○之名譽。
二、案經乙○○訴請臺灣宜蘭地方法院檢察署檢察官偵查後聲請簡易判決處刑，再改
    依通常訴訟程序審理。
    理  由
一、訊據被告己○○固坦承於九十二年三月三日凌晨四時許於該報社一樓張貼字條，
    並於該字條中指摘告訴人乙○○報費未入公帳等情，惟矢口否認有誹謗犯意，並
    辯稱：伊與告訴人是合夥人，因為告訴人白天沒有到辦公室，而報社內的事情都
    由伊一人處理，帳目的事情伊已經想了很久，張貼的位置是走道，字條貼的位置
    距離打卡鐘有二公尺，伊認為乙○○會經過那裡，才會貼在該處，不是故意貼在
    打卡鐘附近云云。經查：
  (一)被告與告訴人係址設宜蘭縣宜蘭市○○路一七五號中國時報宜蘭分社之合夥人，
    業據被告自承在卷，並有合夥契約書一份在卷可參。而該報社之經營情形，依證
    人庚○○於本院審理中證述稱：伊自八十九年六月擔任行政內勤工作，工作時間
    早上八點至下午五點半，八十九年伊剛進報社時一切都好，九十一年後乙○○不
    進來報社，二人關係變得很差，應該是理念上不合，對於對方所作的事情不認同
    ，之後乙○○就很少到報社，他們二人是輪流到辦公室，八十九年乙○○會進來
    但慢慢次數變少，之後就不來，伊的辦公室在一樓，他們辦公室在三樓，三樓是
    一個大廳有幾個小房間，乙○○的辦公桌在大廳，己○○的辦公桌在房間，只要
    到三樓都會經過大廳，八十九年時乙○○、己○○二人會輪流記帳，處理帳目及
    訂戶問題，收的帳於八十九年到九十一年四月之前都交給主任，哪位主任在就交
    給誰，後來乙○○沒進辦公室就交給己○○，九十二年五月份開始由送報生把錢
    交給伊與戊○○二人做帳，當天早上伊八點進辦公室就看到公開信，乙○○八點
    二十分進辦公室就拿走。因為伊早上有很多事情要處理，還沒看時乙○○就拿走
    等語（參見本院九十三年十二月一日審判筆錄）；及證人戊○○於本院審理中證
    稱：任職期間之後乙○○、己○○二人發生理念不合，因上班時間也會有很多客
    戶到報社刊登廣告、繳費，如果看到公開信會有不良誤解，當天送報時就有人在
    詢問公開信寫的是什麼事，伊認為這是二位主任私人間事情，應該是自己去釐清
    等語（參見本院九十三年十二月一日審判筆錄），依證人庚○○、戊○○之證述
    ，本件被告與告訴人間就報社之經營雙方互有爭執之情堪以認定。
  (二)再被告於報社一樓張貼之公開信內容，其上載明「現在我請問你：九十一年三月
    二十四日甲○○同仁交給你的二千七百元報費，九十一年四月九日戊○○同仁交
    給你的七千九百七十元報費，九十一年五月十日曾淑娟同仁交給你的一萬一千元
    報費（以上皆有你親筆簽名），為何至今還未入公帳呢？這只是九十一年三月、
    四、五月的有問題部份，同船的﹗還有很多喔﹗」有該公開信影本附卷可稽，而
    按合夥企業之性質，係由各合夥人相約出資以經營共同事業，各合夥人就合夥業
    務均有參與執行之權利，依證人庚○○之前開證述，報社帳目事宜於九十二年五
    月前由被告與告訴人輪流記帳，而帳目處理事涉公司款項之進出，如款項流向不
    明攸關經辦人員是否誠實執行其業務，而被告於九十二年三月三日張貼公開信指
    摘告訴人前於九十一年三、四、五月間之報費未入帳處理，並指陳尚有許多帳目
    未處理，依其內容已足以使人認告訴人於收受報費後未依規定入帳，而有未誠實
    執行其業務之行為。惟本件係被告與告訴人執行業務之糾紛，被告將公開信張貼
    於一樓之櫃子上，依卷附照片所示，其張貼位置為一般人目視高度，且證人庚○○、戊○○證述一樓係員工辦公室，上班期間亦有客戶前來接洽，及派報生甲○○、丙○○、丁○○亦證述除派報外亦會進入辦公室等情（參見本院九十三年十
    二月一日審判筆錄），足見被告有將其指摘內容散布週知之意圖。
  (三)而按誹謗罪中所稱「散布於眾」，係指散播傳布於不特定人或多數人，使大眾得
    以知悉其內容而言，是刑法之誹謗罪係以行為人向不特定人或多數人散布指摘足
    以毀損他人名譽之事，或將無稽之言散布於眾，損害他人之信用。雖言論自由為
    人民之基本權利，憲法第十一條有明文保障，國家應給予最大限度之維護，俾其
    實現自我、溝通意見、追求真理及監督各種政治或社會活動之功能得以發揮。惟
    為兼顧對個人名譽、隱私及公共利益之保護，法律尚非不得對言論自由依其傳播
    方式為合理之限制。刑法第三百十條第一項及第二項誹謗罪即係保護個人法益而
    法同條第三項前段以對誹謗之事，能證明其為真實者不罰，係針對言論內容與事
    實相符者之保障，並藉以限定刑罰權之範圍，非謂指摘或傳述誹謗事項之行為人
    ，必須自行證明其言論內容確屬真實，始能免於刑責。惟行為人雖不能證明言論
    內容為真實，但依其所提證據資料，認為行為人有相當理由確信其為真實者，即
    不能以誹謗罪之刑責相繩，亦不得以此項規定而免除檢察官或自訴人於訴訟程序
    中，依法應負行為人故意毀損他人名譽之舉證責任，或法院發現其為真實之義務
    ，此經司法院大法官會議釋字第五○九號所釋明。本件被告指摘告訴人帳目不清
    事項，依被告於本院中自承：「（公開信內容所稱的三筆有無證據證明乙○○未
    入帳？）我就是沒有證據才想要問他。」（參見本院九十三年十二月一日審判筆
    錄第三十九頁），復未提出其有相當理由認告訴人帳目不清之依據為何，是被告
    前開所辯顯係卸責之詞，不足採信，其犯行堪以認定，應依法論科。
二、被告書寫文字於紙張上，並以張貼方式指摘足以毀損告訴人名譽之事，核其前開
    所為，係犯刑法第三百十條第二項以散布文字方式誹謗罪。爰審酌被告與告訴人
    因合夥糾紛竟為本件犯行，依其犯罪之目的、手段，犯罪所生之損害，及犯罪後
    態度等一切情狀，量處如主文所示之刑，並諭知易科罰金之折算標準，以示懲儆
    。
三、(一)公訴意旨另以：被告己○○意圖散布於眾，於九十二年三月三日凌晨四時許起
      ，在報社辦公室一樓之櫃子上，張貼以文字書寫具體指摘乙○○長期未至辦公
      室工作內容之公開信一紙，足以毀損乙○○之名譽，因認被告此部分犯行涉有
      刑法第三百十條第二項以散布文字方式誹謗罪嫌。
    (二)按犯罪事實應依證據認定之，無證據不得推定其犯罪事實；另不能證明被告犯
      罪者，應諭知無罪之判決，刑事訴訟法第一百五十四條第二項、第三百零一條
      分別定有明文。又刑事訴訟法上認定犯罪事實所憑之證據，雖不以直接證據為
      限，間接證據亦包括在內，然而無論直接證據或間接證據，其為訴訟上之證明
      ，須於通常一般之人均不致有所懷疑，而得確信其為真實之程度者，始得據為
      有罪之認定，惟採用間接證據時，必其所成立之證據，在直接關係上，雖僅足
      以證明他項事實，而採此他項事實，本於推理之作用，足以證明待證事項者，
      方為合法，若係憑空之推想，則尚非間接證據，且如未發現相當證據，或證據
      不足以證明，自不能以推測或擬制之方法，以為裁判之基礎，又告訴人之告訴
      ，係以使被告受刑事訴追為目的，是其陳述是否與事實相符，仍應調查其他證
      據以資審認，最高法院分別著有七十六年台上字第四九八六號、三十二年上字
      第六七號、四十年台上字第八六號、五十二年台上字第一三○○號判例可資參
      照。
    (三)經查：就卷附公開信內容上所載：「從九十一年四月一日起，你白天不來工作
      ，未盡一個掛名主任應負的責任。‧‧‧好久不見了，記得最後一次看到你是
      九十二年一月十一日在台東開會，見你便胖又帥氣，容光煥發，我心中真是充
      滿了喜樂，‧‧‧」而告訴人是否長時間未至辦公室一節，依證人甲○○於本
      院審理中證稱：伊於五點上班，送完報紙約七點半就可以走不用留在報社，有
      時會回報社拿贈品或結帳，有時會留下來聊天，大約在辦公室留一小時，因為
      白天伊在員山榮民醫院擔任駕駛，上班時間是八點下班時間五點半，如醫院早
      上要出差無法送報時，伊會打電話與主任請假，二位主任我都找過，此外送報
      給客戶的報紙份數與客戶人數如有不符也會去找主任，通常都找楊主任，也找
      過乙○○，有一段時間找不到乙○○，要透過一位小姐戊○○才找到等語（參
      見本院九十三年十二月一日審判筆錄）；證人丁○○亦證稱：自九十一年四月
      份開始到目前從白天八點至下午五點半，於繳報費或是送報發生狀況會到報社
      ，平均每月四、五次，偶而也會到報社坐一下，到報社都看到楊主任沒有看到
      張主任等語（參見本院九十三年十二月一日審判筆錄），再佐以證人庚○○之
      前開證述，足認告訴人因合夥業務與被告發生爭執後，確有長期日未至辦公室
      之情事，依前揭理由一、(三)之說明，被告指摘告訴人長期未至辦公室依卷內資
      料確有相當理由，難認被告此部分有誹謗之主觀意圖，是被告此部分之犯行核
      與誹謗罪之構成要件有間。依上說明，公訴人所舉之證據不足以證明被告確有
      此部分之誹謗犯行。此外復查無任何積極證據，足認被告確有公訴人所指此部
      分犯行，惟公訴意旨認此部分與前揭論罪科刑部分，係基於同一犯意所為，屬
      單純一罪之關係，爰不另為無罪之諭知，併此敘明。
據上論斷，應依刑事訴訟法第四百五十二條、第二百九十九條第一項前段，刑法第三
百十條第二項、第四十一條第一項前段，罰金罰鍰提高標準條例第一條前段、第二條
判決如主文。
本案經檢察官劉憲英到庭執行職務
中　　　華　　　民　　　國　　九十三　　年　　 十二 　　月　　二十二　　日
                         　　　　　臺灣宜蘭地方法院刑事第四庭
                                 　　　審判長法  官  林　惠　玲
                                 　　　　　　法　官  郭　顏　毓
                                 　　　　　　法　官  辜　漢　忠
右正本證明與原本無異。
如不服本判決，應於判決送達後十日內向本院提出上訴狀（應抄附繕本）。
                                             書記官  林  秀  麗
中　　　華　　　民　　　國　　九十三　　年　　 十二 　　月　　二十四　　日
附錄本案論罪科刑法條全文：
中華民國刑法第三百十條第二項
散布文字、圖畫犯前項之罪者，處二年以下有期徒刑、拘役或一千元以下罰金。
